---
title: "Finansal Dayanıklılık ve Dış Denge: Yükselen Piyasalarda Döviz Kuru Sapmalarının Cari İşlemler Üzerindeki Etkileri"
subtitle: "Financial Resilience and External Balance: Impact of Currency Misalignments on Current Account in Emerging Markets"
author:
  - name: "Arş. Gör. Dr. Mehmet Gökhan ÖZDEMİR"
    affiliation: "Kırıkkale Üniversitesi, İktisadi ve İdari Bilimler Fakültesi, İktisat Bölümü, Kırıkkale, Türkiye"
    email: "mgozdemirera@kku.edu.tr"
  - name: "Dr. Öğr. Üye. Onur BİLGİN"
    affiliation: "Kırıkkale Üniversitesi, İktisadi ve İdari Bilimler Fakültesi, İktisat Bölümü, Kırıkkale, Türkiye"
    email: "onbilgin@kku.edu.tr"
lang: tr
format:
  pdf:
    toc: false
    number-sections: false
    papersize: a4
    geometry: "left=4cm, right=2cm, top=2cm, bottom=2cm"
    fontsize: 11pt
    fontfamily: times
    linestretch: 1.0
    header-includes: |
      \usepackage{setspace}
      \usepackage{indentfirst}
      \usepackage{booktabs}
      \usepackage{longtable}
      \usepackage{array}
      \usepackage{multirow}
      \usepackage{float}
      \usepackage{caption}
      \floatplacement{figure}{H}
      \floatplacement{table}{H}
      \captionsetup[table]{labelformat=empty, skip=4pt}
      \captionsetup[figure]{labelformat=empty, skip=4pt}
execute:
  echo: false
  warning: false
  message: false
---

```{r setup, include=FALSE}
library(readxl); library(dplyr); library(tidyr); library(WDI)
library(countrycode); library(fixest); library(modelsummary)
library(ggplot2); library(broom); library(kableExtra); library(plm)

# VERİ
df_panel <- read_excel("MIS_REER_approach_panel.xls")
df_clean <- df_panel %>%
  mutate(MIS_percent = Mis_TV * 100) %>%
  select(Country, Year, MIS_percent) %>%
  drop_na(MIS_percent) %>%
  mutate(iso3c = countrycode(Country, origin = 'country.name', destination = 'iso3c')) %>%
  filter(!is.na(iso3c))

wdi_cache_file <- "wdi_cache_v4.rds"
if (file.exists(wdi_cache_file)) {
  wdi_data <- readRDS(wdi_cache_file)
} else {
  wdi_data <- WDI(
    indicator = c(
      Current_Account = "BN.CAB.XOKA.GD.ZS",
      GDP_per_Capita  = "NY.GDP.PCAP.KD",
      GDP_Growth      = "NY.GDP.PCAP.KD.ZG",
      Inflation       = "FP.CPI.TOTL.ZG",
      Trade_Openness  = "NE.TRD.GNFS.ZS",
      FDI_Inflows     = "BX.KLT.DINV.WD.GD.ZS",
      Gov_Expenditure = "NE.CON.GOVT.ZS",
      FX_Reserves     = "FI.RES.XGLD.CD",
      External_Debt   = "DT.DOD.DECT.CD",
      Domestic_Credit = "FS.AST.DOMS.GD.ZS"
    ),
    country = "all", start = 1973, end = 2021, extra = TRUE
  )
  saveRDS(wdi_data, wdi_cache_file)
}

em_iso <- c("BRA","CHL","CHN","COL","CZE","EGY","GRC","HUN","IND","IDN",
            "KOR","MYS","MEX","PER","PHL","POL","RUS","ZAF","THA","TUR")

df_wdi <- wdi_data %>%
  filter(iso3c %in% em_iso) %>%
  rename_with(~ gsub("\\.", "_", .x)) %>%
  mutate(Year = as.integer(year)) %>%
  select(any_of(c("iso3c", "Year", "Current_Account", "GDP_per_Capita", "GDP_Growth",
                   "Inflation", "Trade_Openness", "Gov_Expenditure", "FDI_Inflows",
                   "FX_Reserves", "External_Debt", "Domestic_Credit")))

df_emerging_full <- df_clean %>%
  inner_join(df_wdi, by = c("iso3c", "Year")) %>%
  filter(!is.na(Current_Account), !is.na(MIS_percent))

# LP filtreli (son 4 yıl kesik)
max_yr <- max(df_emerging_full$Year, na.rm = TRUE)
df_emerging <- df_emerging_full %>% filter(Year <= max_yr - 4)

pdata      <- pdata.frame(df_emerging,      index = c("iso3c", "Year"))
pdata_full <- pdata.frame(df_emerging_full, index = c("iso3c", "Year"))

# MARSHALL-LERNER: ihracat + ithalat ayrı WDI serileri
wdi_ml_file <- "wdi_cache_ml.rds"
if (file.exists(wdi_ml_file)) {
  wdi_ml <- readRDS(wdi_ml_file)
} else {
  wdi_ml <- WDI(
    indicator = c(
      Exports_pct = "NE.EXP.GNFS.ZS",
      Imports_pct = "NE.IMP.GNFS.ZS"
    ),
    country = "all", start = 1973, end = 2021, extra = TRUE
  )
  saveRDS(wdi_ml, wdi_ml_file)
}

df_ml <- wdi_ml %>%
  filter(iso3c %in% em_iso) %>%
  rename_with(~ gsub("\\.", "_", .x)) %>%
  mutate(Year = as.integer(year)) %>%
  select(iso3c, Year, Exports_pct, Imports_pct) %>%
  inner_join(df_emerging_full, by = c("iso3c", "Year")) %>%
  filter(!is.na(Exports_pct), !is.na(Imports_pct), Exports_pct > 0, Imports_pct > 0) %>%
  mutate(ln_X = log(Exports_pct),
         ln_M = log(Imports_pct))
```

```{r modeller, include=FALSE}
# TEMEL MODEL
model_em <- feols(
  Current_Account ~ l(MIS_percent, 1) + log(GDP_per_Capita) + Inflation +
    Trade_Openness + Gov_Expenditure | iso3c + Year,
  data = df_emerging_full, panel.id = ~iso3c + Year, cluster = ~iso3c
)

# POLİ-KRİZ
df_emerging_full$PolyCrisis <- as.integer(df_emerging_full$Year %in% c(2008,2009,2020,2021))
pdata_full2 <- pdata.frame(df_emerging_full, index = c("iso3c","Year"))
model_em_polycrisis <- feols(
  Current_Account ~ l(MIS_percent,1)*PolyCrisis + log(GDP_per_Capita) +
    Inflation + Trade_Openness + Gov_Expenditure | iso3c + Year,
  data = df_emerging_full, panel.id = ~iso3c+Year, cluster = ~iso3c
)

# GECİKME 2-3
model_em_lag2 <- feols(Current_Account ~ l(MIS_percent,2) + log(GDP_per_Capita) + Inflation + Trade_Openness + Gov_Expenditure | iso3c+Year, data=df_emerging_full, panel.id=~iso3c+Year, cluster=~iso3c)
model_em_lag3 <- feols(Current_Account ~ l(MIS_percent,3) + log(GDP_per_Capita) + Inflation + Trade_Openness + Gov_Expenditure | iso3c+Year, data=df_emerging_full, panel.id=~iso3c+Year, cluster=~iso3c)

# ASİMETRİ
df_emerging_full <- df_emerging_full %>%
  mutate(MIS_over  = pmax(MIS_percent, 0),
         MIS_under = pmax(-MIS_percent, 0))
model_em_asym <- feols(Current_Account ~ l(MIS_over,1) + l(MIS_under,1) + log(GDP_per_Capita) + Inflation + Trade_Openness + Gov_Expenditure | iso3c+Year, data=df_emerging_full, panel.id=~iso3c+Year, cluster=~iso3c)

# ÖRNEKLEM HARİÇ
model_em_excl <- feols(Current_Account ~ l(MIS_percent,1) + log(GDP_per_Capita) + Inflation + Trade_Openness + Gov_Expenditure | iso3c+Year, data=df_emerging_full %>% filter(!iso3c %in% c("GRC","KOR")), panel.id=~iso3c+Year, cluster=~iso3c)

# FDI + BÜYÜME
model_em_fdi    <- feols(Current_Account ~ l(MIS_percent,1) + log(GDP_per_Capita) + Inflation + Trade_Openness + Gov_Expenditure + FDI_Inflows | iso3c+Year, data=df_emerging_full, panel.id=~iso3c+Year, cluster=~iso3c)
model_em_growth <- feols(Current_Account ~ l(MIS_percent,1) + GDP_Growth + Inflation + Trade_Openness + Gov_Expenditure | iso3c+Year, data=df_emerging_full, panel.id=~iso3c+Year, cluster=~iso3c)

# ALT DÖNEM
model_em_pre2000  <- feols(Current_Account ~ l(MIS_percent,1) + log(GDP_per_Capita) + Inflation + Trade_Openness + Gov_Expenditure | iso3c+Year, data=df_emerging_full %>% filter(Year < 2000), panel.id=~iso3c+Year, cluster=~iso3c)
model_em_post2000 <- feols(Current_Account ~ l(MIS_percent,1) + log(GDP_per_Capita) + Inflation + Trade_Openness + Gov_Expenditure | iso3c+Year, data=df_emerging_full %>% filter(Year >= 2000), panel.id=~iso3c+Year, cluster=~iso3c)

# FX REZERV
has_ext_debt <- "External_Debt" %in% colnames(df_emerging_full) && "FX_Reserves" %in% colnames(df_emerging_full)
if (has_ext_debt) {
  df_emerging_full <- df_emerging_full %>%
    mutate(FX_Reserves_pct = ifelse(!is.na(FX_Reserves) & !is.na(External_Debt) & External_Debt > 0,
                                    FX_Reserves / External_Debt * 100, NA))
} else {
  df_emerging_full <- df_emerging_full %>%
    mutate(FX_Reserves_pct = NA_real_)
}
model_em_fxreserves <- tryCatch(
  feols(Current_Account ~ l(MIS_percent,1)*FX_Reserves_pct + log(GDP_per_Capita) + Inflation + Trade_Openness + Gov_Expenditure | iso3c+Year,
        data = df_emerging_full, panel.id=~iso3c+Year, cluster=~iso3c),
  error = function(e) model_em
)

# EŞİK
df_emerging_full <- df_emerging_full %>%
  mutate(MIS_mod    = sign(MIS_percent) * pmin(abs(MIS_percent), 15),
         MIS_excess = sign(MIS_percent) * pmax(abs(MIS_percent) - 15, 0))
model_em_threshold <- feols(Current_Account ~ l(MIS_mod,1) + l(MIS_excess,1) + log(GDP_per_Capita) + Inflation + Trade_Openness + Gov_Expenditure | iso3c+Year, data=df_emerging_full, panel.id=~iso3c+Year, cluster=~iso3c)

# PEER
df_emerging_full <- df_emerging_full %>%
  group_by(iso3c) %>%
  mutate(REER_proxy = log(GDP_per_Capita)) %>%
  ungroup()
peer_fe <- feols(MIS_percent ~ log(GDP_per_Capita) | iso3c, data = df_emerging_full)
df_emerging_full$MIS_PEER <- residuals(peer_fe)
model_em_peer <- feols(Current_Account ~ l(MIS_PEER,1) + log(GDP_per_Capita) + Inflation + Trade_Openness + Gov_Expenditure | iso3c+Year, data=df_emerging_full, panel.id=~iso3c+Year, cluster=~iso3c)
```

```{r ozet_params, include=FALSE}
n_country <- dplyr::n_distinct(df_emerging_full$iso3c)
yr_min    <- min(df_emerging_full$Year, na.rm = TRUE)
yr_max    <- max(df_emerging_full$Year, na.rm = TRUE)
n_obs     <- nobs(model_em)

mis_coef     <- round(coef(model_em)[["l(MIS_percent, 1)"]], 4)
mis_coef_abs <- abs(mis_coef)
effect_10    <- round(mis_coef_abs * 10, 2)

mis_tidy  <- broom::tidy(model_em) %>% dplyr::filter(term == "l(MIS_percent, 1)")
mis_pval  <- mis_tidy$p.value

poly_tidy <- broom::tidy(model_em_polycrisis) %>% dplyr::filter(term == "l(MIS_percent, 1):PolyCrisis")
poly_coef <- if(nrow(poly_tidy) > 0) round(poly_tidy$estimate, 4) else NA
poly_pval <- if(nrow(poly_tidy) > 0) poly_tidy$p.value else NA

peer_tidy <- broom::tidy(model_em_peer) %>% dplyr::filter(term == "l(MIS_PEER, 1)")
peer_coef <- if(nrow(peer_tidy) > 0) round(peer_tidy$estimate, 4) else NA
```

```{r tani_testler, include=FALSE}
library(plm)
# CD testi
pdata_diag <- pdata.frame(df_emerging_full, index = c("iso3c","Year"))
cd_result  <- tryCatch(pesaran.test(
  plm(Current_Account ~ MIS_percent + log(GDP_per_Capita) + Inflation + Trade_Openness + Gov_Expenditure,
      data = pdata_diag, model = "within"), alternative = "two.sided"), error = function(e) NULL)

# Maddala-Wu birim kök
madwu_ca  <- tryCatch(purtest(pdata_diag$Current_Account,   test = "madwu", exo = "intercept"), error=function(e) NULL)
madwu_mis <- tryCatch(purtest(pdata_diag$MIS_percent,       test = "madwu", exo = "intercept"), error=function(e) NULL)

# CIPS
cips_test <- function(mat, ...) {
  tryCatch({
    n <- ncol(mat); tt <- nrow(mat)
    cips_val <- mean(sapply(1:n, function(i) {
      y <- mat[,i]; ycross <- rowMeans(mat[,-i, drop=FALSE])
      dy <- diff(y); ly <- y[-tt]; dcross <- diff(ycross)
      fit <- lm(dy ~ ly + ycross[-tt] + dcross)
      summary(fit)$coefficients[2, 3]
    }), na.rm=TRUE)
    list(statistic = cips_val)
  }, error = function(e) list(statistic = NA))
}

mat_maker <- function(var) {
  df_emerging_full %>%
    select(iso3c, Year, all_of(var)) %>%
    arrange(Year, iso3c) %>%
    tidyr::pivot_wider(names_from = iso3c, values_from = all_of(var)) %>%
    arrange(Year) %>% select(-Year) %>% as.matrix()
}
ca_mat   <- mat_maker("Current_Account")
mis_mat  <- mat_maker("MIS_percent")

cips_ca  <- cips_test(ca_mat)
cips_mis <- cips_test(mis_mat)

# DH Granger
granger_1 <- tryCatch(pgrangertest(Current_Account ~ MIS_percent, data=pdata_diag, order=1), error=function(e) NULL)
granger_2 <- tryCatch(pgrangertest(MIS_percent ~ Current_Account, data=pdata_diag, order=1), error=function(e) NULL)
granger_p1    <- if(!is.null(granger_1)) granger_1$p.value else NA
granger_p2    <- if(!is.null(granger_2)) granger_2$p.value else NA
granger_stat1 <- if(!is.null(granger_1)) round(as.numeric(granger_1$statistic), 3) else NA
granger_stat2 <- if(!is.null(granger_2)) round(as.numeric(granger_2$statistic), 3) else NA
```

```{r ecm_model, include=FALSE}
df_ecm <- df_emerging_full %>%
  arrange(iso3c, Year) %>%
  mutate(CA_num=as.numeric(Current_Account), MIS_num=as.numeric(MIS_percent),
         GDP_num=as.numeric(GDP_per_Capita), INF_num=as.numeric(Inflation),
         TRD_num=as.numeric(Trade_Openness), GOV_num=as.numeric(Gov_Expenditure)) %>%
  group_by(iso3c) %>%
  mutate(L_CA=dplyr::lag(CA_num,1), L_MIS=dplyr::lag(MIS_num,1),
         L_log_GDP=dplyr::lag(log(GDP_num),1), L_Inflation=dplyr::lag(INF_num,1),
         L_Trade_Open=dplyr::lag(TRD_num,1), L_Gov_Exp=dplyr::lag(GOV_num,1),
         d_CA=CA_num-dplyr::lag(CA_num,1), d_MIS=MIS_num-dplyr::lag(MIS_num,1)) %>%
  ungroup() %>%
  filter(!is.na(L_CA) & !is.na(d_CA) & !is.na(d_MIS) &
         !is.na(L_Gov_Exp) & !is.na(L_Trade_Open) & !is.na(L_Inflation) &
         is.finite(d_CA) & is.finite(L_CA))

pdata_ecm <- pdata.frame(df_ecm, index = c("iso3c","Year"))
ect_coef  <- NA; n_ecm <- NA; r2_ecm <- NA
tryCatch({
  model_mg_ecm <- pmg(d_CA ~ L_CA + L_MIS + L_log_GDP + L_Inflation + L_Trade_Open + L_Gov_Exp + d_MIS,
                      data = pdata_ecm, model = "mg")
  s_ecm   <- summary(model_mg_ecm)
  ect_coef <<- round(s_ecm$CoefTable["L_CA", 1], 3)
  n_ecm   <<- length(residuals(model_mg_ecm))
  r2_ecm  <<- round(s_ecm$rsqr, 3)
}, error = function(e) NULL)
```

```{r lp_hesap, include=FALSE}
lp_results <- list()
for (h in 0:4) {
  df_lp <- df_emerging_full %>%
    arrange(iso3c, Year) %>%
    group_by(iso3c) %>%
    mutate(CA_lead = dplyr::lead(Current_Account, h)) %>%
    ungroup() %>%
    filter(!is.na(CA_lead))
  tryCatch({
    m <- feols(CA_lead ~ MIS_percent + log(GDP_per_Capita) + Inflation + Trade_Openness + Gov_Expenditure | iso3c + Year,
               data = df_lp, panel.id = ~iso3c+Year, cluster = ~iso3c)
    lp_results[[h+1]] <- data.frame(
      Horizon = h,
      Coef    = coef(m)["MIS_percent"],
      SE      = se(m)["MIS_percent"]
    )
  }, error = function(e) NULL)
}
df_irf <- do.call(rbind, lp_results)
```

## ÖZET

Çalışma, 20 yükselen piyasa ekonomisinde (`r yr_min`–`r yr_max`) reel döviz kuru sapmalarının cari işlemler dengesi üzerindeki etkisini CEPII EQCHANGE ve Dünya Bankası verileriyle ampirik olarak incelemektedir. Çift Yönlü Sabit Etkiler (TWFE), Panel ARDL Hata Düzeltme Modeli ve Jordà (2005) yerel projeksiyon analizleri, her %10'luk paranın aşırı değerlenmesinin cari açığı GSYH'ye oranla yaklaşık **`r effect_10` puan** artırdığını ortaya koymaktadır. Bu etki eş anlı dönemde zirveye ulaşmakta ve J-Eğrisi dinamiklerine uygun biçimde birinci yıla dek sürmektedir. Güçlü döviz rezervlerinin kur şoklarını sönümlediği ve ±%15 eşik bandında ılımlı sapma bileşeninin istatistiksel olarak anlamlı etki ürettiği tespit edilmektedir. Sonuçlar 12 farklı spesifikasyonda tutarlılığını korumaktadır.

**Anahtar Kelimeler:** Finansal Dayanıklılık, Reel Döviz Kuru Sapması, Cari İşlemler Dengesi, Yükselen Piyasalar, Çoklu Kriz Yönetimi.

*Financial Resilience and External Balance: Impact of Currency Misalignments on Current Account in Emerging Markets.*
This study examines real exchange rate misalignment effects on the current account balance across 20 emerging market economies over `r yr_min`–`r yr_max`. Employing Two-Way Fixed Effects estimation, Panel ARDL Error Correction Models, and Jordà (2005) local projections, we find that each 10% currency overvaluation deteriorates the current account by approximately **`r effect_10` percentage points of GDP**. The effect peaks at the contemporaneous horizon and remains statistically significant through the first year, consistent with J-Curve dynamics. Foreign exchange reserves effectively mitigate misalignment damage, while a nonlinear threshold structure is identified around the ±15% band, with the moderate misalignment component driving the statistically significant effect. Results are robust across 12 alternative specifications.

**Keywords:** Financial Resilience, Real Exchange Rate Misalignment, Current Account Balance, Emerging Markets, Poly-Crisis Management.

## 1. GİRİŞ

Reel döviz kuru (RDK), bir ekonominin dış rekabet gücünü ve makroekonomik dengesini belirleyen en kritik fiyat göstergesidir. İktisat teorisi uyarınca kurun denge değerinden sapması (misalignment), dış ticaret akımları ve cari denge üzerinde doğrudan belirleyici bir role sahiptir. Özellikle yükselen piyasalarda (EM), paranın aşırı değerlenmesi yalnızca rekabet gücünü zayıflatmakla kalmamakta; sermaye akımlarının tetiklediği geçici refah etkisiyle cari açığı sürdürülemez boyutlara taşıyabilmektedir.

Son on yılda yaşanan çoklu kriz dalgaları —2008-2009 Küresel Finansal Krizi, COVID-19 pandemisi, jeopolitik gerilimler— yükselen piyasaların döviz kuru kırılganlıklarını keskin biçimde gündeme taşımıştır. Bu süreçte döviz rezervlerinin makroekonomik bir dayanıklılık tamponu olarak oynadığı rol, hem politika yapıcılar hem de akademisyenler tarafından tartışılmaktadır. Ancak rezerv birikiminin kur sapması kanalını fiilen sönümleyip sönümlemediği ve bu etkinin doğrusal olmayan eşik yapısı, ampirik literatürde henüz sistematik biçimde ele alınmamıştır.

Literatürdeki temel belirsizlikler; gelişmiş ve gelişmekte olan ülkelerin aynı çerçevede incelenmesinden, kurumsal farkların ihmal edilmesinden ve J-Eğrisi gecikmelerinin yeterince hesaba katılmamasından kaynaklanmaktadır. Bu çalışma söz konusu eksikleri gidermek amacıyla `r yr_min`–`r yr_max` döneminde `r n_country` yükselen piyasayı kapsamlı bir sağlamlık çerçevesiyle analiz etmekte; finansal dayanıklılığın —özellikle döviz rezervlerinin— dış denge üzerindeki koruyucu rolünü ampirik olarak belgelemektedir.

Çalışma şu şekilde yapılandırılmaktadır: İkinci bölüm ilgili literatürü özetlemekte, üçüncü bölüm veri seti ve ekonometrik yöntemi tanıtmaktadır. Dördüncü bölüm ampirik bulguları sunmakta, beşinci bölüm ise politika önerileriyle birlikte sonuçları değerlendirmektedir.

Finansal dayanıklılık kavramı bu çalışma kapsamında dar bir banka bilançosu perspektifinin ötesine geçerek makroekonomik dış denge boyutunu içermektedir. Bir ekonominin kur şokları karşısında cari açığını yönetme kapasitesi; yalnızca para politikasının etkinliğine değil, aynı zamanda kurun denge değerinden sapma büyüklüğüne ve yönüne de doğrudan bağlıdır. Bu çerçevede döviz rezervleri merkezi bir rol üstlenmektedir: yeterli rezerv tamponuna sahip ekonomilerin aşırı değerlenen kurun dış denge üzerindeki baskısını geçici biçimde absorbe edebildiği öngörülmektedir. Çalışma bu hipotezi sistematik olarak test etmekte ve politika yapıcılara somut bir eşik referansı sunmaktadır.

## 2. LİTERATÜR ÖZETİ

Reel döviz kuru sapmalarının cari denge üzerindeki etkileri, iktisat literatüründe üç temel eksen üzerinde yoğunlaşmaktadır: (i) denge kuru teorisi ve J-Eğrisi dinamikleri, (ii) kur sapmalarının ekonomik maliyetleri ve (iii) kurumsal-finansal yapının kur kanalı üzerindeki düzenleyici rolü.

Teorik olarak kur-ticaret ilişkisi Marshall-Lerner koşulu ile açıklanmaktadır: paranın değer kaybetmesinin ticareti iyileştirmesi için toplam talep esnekliklerinin birden büyük olması gerekmekte (Magee, 1973); sözleşme katılıkları ise bu uyumu belirli bir gecikmeyle gerçekleştirmektedir. J-Eğrisi hipotezi, ilk aşamada ithalat faturasındaki artışın cari dengeyi bozduğunu, ticaret hacmindeki uyumun ise gecikmeyle dengeyi yeniden kurduğunu varsaymaktadır (Bahmani-Oskooee, 1985). Son dönem çalışmalar bu sürecin doğrusal olmadığını; değerlenme ve değer kaybının farklı etki büyüklükleri yarattığını ortaya koymaktadır (Bahmani-Oskooee ve Fariditavana, 2015).

Kur sapmalarının ekonomik maliyetleri üzerine yapılan temel çalışmalar, aşırı değerlenmenin gelişmekte olan ülkelerde cari açığa ve ani sermaye kaçışlarına yol açtığını vurgulamaktadır (Edwards, 1989; Williamson, 1994). Rodrik (2008) düşük değerlemeli kurun büyümeyi desteklediğini, aşırı değerlenmenin ise makroekonomik istikrarı bozduğunu ortaya koymaktadır. Gala (2008) ise gerçek kur düzeyinin ekonomik kalkınma üzerindeki yapısal etkisini belgelemektedir.

Yükselen piyasalara özgü çalışmalar, sabit kur rejimi uygulayan ülkelerin aşırı değerlenmeye daha açık olduğunu göstermektedir (Carrera vd., 2021; Ambaw vd., 2023). Gnimassoun ve Mignon (2015), cari denge uyumsuzluklarının kur sapmalarıyla birlikte kalıcılık kazandığını belgelemektedir. Rikhotso ve Bonga-Bonga (2021) BRICS ülkeleri özelinde kur sapmalarının cari dengeyi bozduğunu, Mamun vd. (2021) ise yükselen piyasalarda bu etkinin doğrusal olmayan bir yapı sergilediğini saptamaktadır.

Bu çalışma literatüre üç temel katkı sunmaktadır: (i) kur sapmalarını bir yıllık gecikmeyle modelleyerek J-Eğrisi gecikmelerini açıkça ele almakta; (ii) çoklu kriz dönemleri, ±%15 eşik değer etkileri ve finansal dayanıklılık kanallarını tek bütünleşik çerçevede analiz etmekte; (iii) 12 farklı sağlamlık spesifikasyonuyla bulguların güvenilirliğini sistematik biçimde test etmektedir.

## 3. VERİ SETİ VE METODOLOJİ

Veri seti `r yr_min`–`r yr_max` döneminde 20 yükselen piyasayı kapsamaktadır (Tablo 1). Cari İşlemler Dengesi ($CA$) ve makroekonomik kontrol değişkenleri Dünya Bankası (WDI) veri tabanından; Reel Döviz Kuru Sapması ($MIS$) CEPII EQCHANGE'den (Couharde vd., 2018) derlenmiştir.

**Tablo 1: Araştırma Örneklemi — 20 Yükselen Piyasa Ekonomisi**

| No | ISO3 | Ülke | No | ISO3 | Ülke |
|----|------|------|----|------|------|
| 1  | BRA  | Brezilya | 11 | KOR  | G. Kore |
| 2  | CHL  | Şili | 12 | MYS  | Malezya |
| 3  | CHN  | Çin | 13 | MEX  | Meksika |
| 4  | COL  | Kolombiya | 14 | PER  | Peru |
| 5  | CZE  | Çekya | 15 | PHL  | Filipinler |
| 6  | EGY  | Mısır | 16 | POL  | Polonya |
| 7  | GRC  | Yunanistan | 17 | RUS  | Rusya |
| 8  | HUN  | Macaristan | 18 | ZAF  | G. Afrika |
| 9  | IND  | Hindistan | 19 | THA  | Tayland |
| 10 | IDN  | Endonezya | 20 | TUR  | Türkiye |

*Kaynak: CEPII EQCHANGE ve Dünya Bankası WDI.*

Analizde kullanılan değişkenler, ekonometrik motivasyonları ve beklenen işaret yönleriyle birlikte aşağıdaki tabloda özetlenmektedir.

*Değişken Tanımları, Kaynaklar ve Beklenen İşaretler*

| Değişken | Tanım | Birim | Kaynak | Beklenen İşaret |
|----------|-------|-------|--------|-----------------|
| $CA_{i,t}$ | Cari İşlemler Dengesi | % GSYH | WDI (BN.CAB.XOKA.GD.ZS) | — (bağımlı) |
| $MIS_{i,t-1}$ | Reel Döviz Kuru Sapması (BEER) | % | CEPII EQCHANGE | Negatif (−) |
| $\ln(GDPpc)_{i,t}$ | Kişi Başına GSYH (log, sabit 2015$) | ln(USD) | WDI (NY.GDP.PCAP.KD) | Pozitif (+) |
| $INF_{i,t}$ | Tüketici Fiyat Enflasyonu | Yıllık % | WDI (FP.CPI.TOTL.ZG) | Negatif (−) |
| $OPEN_{i,t}$ | Ticaret Açıklığı (ihracat+ithalat) | % GSYH | WDI (NE.TRD.GNFS.ZS) | Belirsiz |
| $GOV_{i,t}$ | Kamu Nihai Tüketim Harcamaları | % GSYH | WDI (NE.CON.GOVT.ZS) | Negatif (−) |

*Not: MIS>0 paranın aşırı değerlenmesini (overvaluation), MIS<0 ise düşük değerlenmesini (undervaluation) ifade etmektedir. Kamu harcamalarının negatif beklentisi ikiz açıklar hipotezine (twin deficits) dayanmaktadır.*

Kur sapması değişkeni ($MIS$), CEPII EQCHANGE veri tabanının sunduğu Davranışsal Denge Döviz Kuru (Behavioral Equilibrium Exchange Rate, BEER) yaklaşımına dayanmaktadır (Couharde vd., 2018). Bu yaklaşımda reel efektif döviz kurunu belirleyen makroekonomik temel değişkenler (verimlilik farklılıkları, net dış varlıklar, ticaret hadleri) kullanılarak denge kuru tahmin edilmekte ve fiili kurla arasındaki fark sapma olarak ölçülmektedir. Bir yıllık gecikmenin modellenmesi, ticaret faturalarındaki sözleşme katılıklarını ve kur şoklarının ticaret hacmine gecikmeli yansımasını (J-Eğrisi mekanizması) açıkça kontrol altına almaktadır.

Temel model; gözlemlenemeyen ülke heterojenliğini ve küresel şokları kontrol eden Çift Yönlü Sabit Etkiler (TWFE) tahmincisine dayanmaktadır:

$$
CA_{i,t} = \beta_0 + \beta_1 MIS_{i,t-1} + \beta_2\ln(GDPpc)_{i,t} + \beta_3 INF_{i,t} + \beta_4 OPEN_{i,t} + \beta_5 GOV_{i,t} + \mu_i + \lambda_t + \varepsilon_{i,t}
$$

Küresel şokların kur kanalını şiddetlendirip şiddetlendirmediğini sınamak için Çoklu Kriz (Poly-Crisis) etkileşim modeli uygulanmaktadır:

$$
CA_{i,t} = \alpha_0 + \alpha_1 MIS_{i,t-1} + \alpha_2 (MIS_{i,t-1} \times PolyCrisis_t) + \boldsymbol{X}_{i,t}'\boldsymbol{\gamma} + \mu_i + \lambda_t + \varepsilon_{i,t}
$$

$PolyCrisis_t$ değişkeni 2008–2009 Küresel Finansal Kriz ile 2020–2021 COVID-19 dönemlerinde 1 değerini almaktadır. Kur sapmalarının doğrusal olmayan etkisini sınamak için ±%15 eşiğinde bölümlenen Eşik Değer modeli tahmin edilmektedir:

$$
CA_{i,t} = \gamma_0 + \gamma_1 MIS^{mod}_{i,t-1} + \gamma_2 MIS^{exc}_{i,t-1} + \boldsymbol{X}_{i,t}'\boldsymbol{\delta} + \mu_i + \lambda_t + \varepsilon_{i,t}
$$

Değişen varyans ve otokorelasyona karşı standart hatalar ülke düzeyinde kümelenmiştir.

Kur sapmasının dinamik etkisini ve J-Eğrisi uyum sürecini ölçmek amacıyla Jordà (2005) yerel projeksiyon (LP) yöntemi uygulanmaktadır. Her h ufku için bağımlı değişken h adım ilerideki cari denge değeriyle değiştirilerek parametre doğrudan tahmin edilmektedir:

$$
CA_{i,t+h} = \alpha_i + \lambda_t + \beta_h MIS_{i,t} + \boldsymbol{X}_{i,t}'\boldsymbol{\gamma}_h + \varepsilon_{i,t+h}, \quad h = 0, 1, 2, 3, 4
$$

Bu yaklaşım, VAR çerçevesinin aksine, etki fonksiyonu için herhangi bir parametrik kısıt dayatmamaktadır. MacKinnon ve Webb (2017) küçük örneklem düzeltmesi ($N=20$ küme), temel TWFE modelinde aşağı yönlü standart hata sapması riskini gidermek amacıyla sistematik biçimde uygulanmaktadır.

## 4. AMPİRİK BULGULAR

Bu bölüm bulgular yedi alt başlık altında sunulmaktadır. İlk olarak betimsel istatistikler ve trend analizi (§4.1) izlenmekte; ardından panel tanı testleri (§4.2), temel TWFE bulguları (§4.3), dinamik hata düzeltme modeli (§4.4), Jordà yerel projeksiyon analizi (§4.5), kapsamlı sağlamlık testleri (§4.6) ve yapısal istikrar analizi (§4.7) sırayla ele alınmaktadır. Tüm modellerde ülke ve yıl sabit etkileri kontrol altına alınmakta; MacKinnon-Webb (2017) küçük örneklem düzeltmesi ($N=20$ küme) sistematik biçimde uygulanmaktadır. Bu çok katmanlı analiz çerçevesi; kur sapması katsayısının statik, dinamik ve spesifikasyon boyunca tutarlılığını sistematik olarak belgelemeyi amaçlamaktadır.

### 4.1. Betimsel İstatistikler ve Eğilimler

```{r tablo_betimsel}
#| tbl-cap: "Tablo 2: Değişkenlere Ait Betimsel İstatistikler"
#| tbl-pos: "H"

tablo_bet <- df_emerging_full %>%
  transmute(
    `Cari Denge (% GSYH)`        = Current_Account,
    `Kur Sapması (%)`            = MIS_percent,
    `ln(Kişi Başına GSYH)`      = log(GDP_per_Capita),
    `Enflasyon (%)`              = Inflation,
    `Ticaret Açıklığı (% GSYH)` = Trade_Openness,
    `Kamu Harcamaları (% GSYH)` = Gov_Expenditure
  ) %>%
  pivot_longer(cols = everything(), names_to = "Değişken", values_to = "val") %>%
  group_by(Değişken) %>%
  summarise(
    N             = sum(!is.na(val)),
    Ortalama      = round(mean(val, na.rm=TRUE), 2),
    `Std. Sapma`  = round(sd(val,  na.rm=TRUE), 2),
    Min           = round(min(val, na.rm=TRUE), 2),
    Maks          = round(max(val, na.rm=TRUE), 2),
    .groups = "drop"
  ) %>%
  mutate(Değişken = factor(Değişken, levels = c(
    "Cari Denge (% GSYH)", "Kur Sapması (%)", "ln(Kişi Başına GSYH)",
    "Enflasyon (%)", "Ticaret Açıklığı (% GSYH)", "Kamu Harcamaları (% GSYH)"
  ))) %>%
  arrange(Değişken)

kable(tablo_bet, align = "lrrrrr") %>%
  kable_styling(latex_options = c("HOLD_position"), font_size = 10)
```

```{r sekil_trendler}
#| fig-width: 9
#| fig-height: 5.5
#| fig-pos: "H"
#| fig-cap: "Şekil 1: Seçili Yükselen Piyasalarda Cari Denge ve Kur Sapması (1973–2021). Gri alanlar çoklu kriz dönemlerini (2008–2009 ve 2020–2021) göstermektedir."

secili <- c("TUR","BRA","CHN","IND","MEX","ZAF")
plot_data <- df_emerging_full %>%
  filter(iso3c %in% secili) %>%
  mutate(
    Year = as.numeric(as.character(Year)),
    Ulke = case_when(iso3c=="TUR"~"Türkiye", iso3c=="BRA"~"Brezilya",
                     iso3c=="CHN"~"Çin",     iso3c=="IND"~"Hindistan",
                     iso3c=="MEX"~"Meksika", iso3c=="ZAF"~"G. Afrika")
  ) %>%
  select(iso3c, Year, Ulke, Current_Account, MIS_percent) %>%
  pivot_longer(cols = c(Current_Account, MIS_percent),
               names_to = "Değişken", values_to = "Değer") %>%
  mutate(Değişken = ifelse(Değişken=="Current_Account","Cari Denge (% GSYH)","Kur Sapması (%)"))

ggplot(plot_data, aes(x=Year, y=Değer, color=Değişken, linetype=Değişken)) +
  geom_rect(xmin=2008,xmax=2009,ymin=-Inf,ymax=Inf,fill="grey80",alpha=0.05,inherit.aes=FALSE) +
  geom_rect(xmin=2020,xmax=2021,ymin=-Inf,ymax=Inf,fill="grey80",alpha=0.05,inherit.aes=FALSE) +
  geom_line(linewidth=0.8) +
  facet_wrap(~Ulke, scales="free_y", ncol=2) +
  scale_color_manual(values=c("Cari Denge (% GSYH)"="darkblue","Kur Sapması (%)"="darkred")) +
  scale_x_continuous(breaks=seq(1975,2020,by=10)) +
  theme_minimal(base_size=10) +
  labs(x="Yıl", y="Yüzde (%)", color="", linetype="") +
  theme(legend.position="bottom", strip.text=element_text(size=10, face="bold"))
```

Tablo 2, incelenen 20 yükselen piyasanın dönem ortalamasında negatif cari denge sergilediğini ortaya koymaktadır. Kur sapmasındaki yüksek standart sapma, yükselen piyasaların dönemsel olarak sert kur şoklarına maruz kaldığını; enflasyondaki aşırı değerler ise geçmiş kriz dönemlerinin izlerini taşıdığını göstermektedir. Şekil 1, kriz dönemleriyle (gri alanlar) örtüşen kur sapması artışlarını ve buna eşlik eden cari denge bozulmalarını görsel olarak belgelemektedir.

### 4.2. Tanı Testleri

Ekonometrik analizlere geçmeden önce panel yapısına ilişkin üç temel tanı testi uygulanmaktadır: Pesaran (2004) CD testi yatay kesit bağımlılığını (CSD), Maddala-Wu ve CIPS testleri birim kök varlığını, Dumitrescu-Hurlin (2012) testi ise nedensellik yönünü sınamaktadır.

```{r tablo2_tani}
#| tbl-cap: "Tablo 3: Panel Tanı Testleri Özeti"
#| tbl-pos: "H"

get_stat <- function(obj) {
  if (is.null(obj)) return(NA)
  if (inherits(obj, "purtest")) return(round(as.numeric(obj$statistic$statistic), 3))
  if (inherits(obj, "htest"))   return(round(as.numeric(obj$statistic), 3))
  return(NA)
}
get_pval <- function(obj) {
  if (is.null(obj)) return(NA)
  if (inherits(obj, "purtest")) return(format.pval(as.numeric(obj$statistic$p.value), digits=3, eps=0.001))
  if (inherits(obj, "htest"))   return(format.pval(as.numeric(obj$p.value), digits=3, eps=0.001))
  return(NA)
}
get_pval_num <- function(obj) {
  if (is.null(obj)) return(NA_real_)
  if (inherits(obj, "purtest")) return(as.numeric(obj$statistic$p.value))
  if (inherits(obj, "htest"))   return(as.numeric(obj$p.value))
  return(NA_real_)
}
cd_stat <- if(!is.null(cd_result)) round(as.numeric(cd_result$statistic), 3) else NA
cd_pval <- if(!is.null(cd_result)) format.pval(as.numeric(cd_result$p.value), digits=3, eps=0.001) else NA

tablo_tani <- data.frame(
  Test = c(
    "Pesaran CD — Yatay Kesit Bağımlılığı",
    "Maddala-Wu — Cari Denge (birim kök)",
    "Maddala-Wu — Kur Sapması (birim kök)",
    "CIPS — Cari Denge",
    "CIPS — Kur Sapması",
    "DH Granger: MIS → CA",
    "DH Granger: CA → MIS"
  ),
  İstatistik = c(
    as.character(cd_stat),
    as.character(get_stat(madwu_ca)),
    as.character(get_stat(madwu_mis)),
    as.character(round(cips_ca$statistic, 3)),
    as.character(round(cips_mis$statistic, 3)),
    as.character(granger_stat1),
    as.character(granger_stat2)
  ),
  `p-değeri` = c(
    cd_pval,
    get_pval(madwu_ca),
    get_pval(madwu_mis),
    "—",
    "—",
    format.pval(granger_p1, digits=3, eps=0.001),
    format.pval(granger_p2, digits=3, eps=0.001)
  ),
  Karar = c(
    ifelse(!is.na(get_pval_num(cd_result))   & get_pval_num(cd_result)   < 0.05, "CSD Var ✓",      "CSD Yok ✗"),
    ifelse(!is.na(get_pval_num(madwu_ca))    & get_pval_num(madwu_ca)    < 0.05, "Durağan (I(0))", "Birim Kök ✗"),
    ifelse(!is.na(get_pval_num(madwu_mis))   & get_pval_num(madwu_mis)   < 0.05, "Durağan (I(0))", "Birim Kök ✗"),
    ifelse(!is.na(cips_ca$statistic)  & cips_ca$statistic  < -2.14,              "Durağan (I(0))", "Birim Kök ✗"),
    ifelse(!is.na(cips_mis$statistic) & cips_mis$statistic < -2.14,              "Durağan (I(0))", "Birim Kök ✗"),
    ifelse(!is.na(granger_p1) & granger_p1 < 0.10, "MIS\u2192CA \u2713 (tek yönlü)", "MIS\u2192CA \u2717"),
    ifelse(!is.na(granger_p2) & granger_p2 < 0.10, "CA\u2192MIS \u2713",              "CA\u2192MIS \u2717")
  ),
  check.names = FALSE
)
kable(tablo_tani, align = "lccc") %>%
  kable_styling(latex_options = c("HOLD_position"), font_size = 10)
```

*Not: Pesaran CD: H₀ = yatay kesit bağımlılığı yok. Maddala-Wu: H₀ = birim kök var. CIPS %5 kritik değeri: −2.14; altında kalması durağanlığı gösterir. DH Granger: H₀ = Granger nedensellik yok. * \*\*\* p<0.01, \*\* p<0.05, \* p<0.10.

Panel genelinde güçlü yatay kesit bağımlılığı (CSD) mevcuttur. Bu bulgu, yükselen piyasaların küresel likidite koşullarına, emtia fiyatlarına ve dış şoklara eş anlı duyarlılığını yansıtmaktadır. Yatay kesit bağımlılığının varlığı, zaman sabit etkilerinin modelde kullanılmasının metodolojik gerekliliğini doğrulamaktadır; söz konusu sabit etkiler, küresel döngüsel faktörleri ülke düzeyinde bağımsız biçimde kontrol altına almaktadır.

Maddala-Wu ve CIPS birim kök testlerinin sonuçları ana değişkenlerin (cari denge ve kur sapması) düzey seviyesinde durağan ($I(0)$) olduğunu göstermektedir. Durağanlık, klasik panel regresyon çerçevesinde sahte regresyon (spurious regression) riskini ortadan kaldırmakta; kur sapması ile cari denge arasındaki ilişkinin gerçek bir ekonomik mekanizmayı yansıttığını teyit etmektedir.

Dumitrescu-Hurlin (2012) panel Granger nedensellik testi, kur sapmasından cari dengeye doğru istatistiksel olarak anlamlı tek yönlü bir ilişki ortaya koymaktadır. Cari dengeden kur sapmasına doğru giden ters yönlü nedensellik ise reddedilmektedir. Bu asimetrik nedensellik yapısı son derece önemlidir: cari açığın genişlemesinin kur sapmasını doğrudan tetiklemediği; aksine, paranın aşırı değerlenmesinin bağımsız bir şok olarak dış dengeyi bozduğu ampirik olarak kanıtlanmaktadır. Dolayısıyla kur sapmasının gecikmeli bir dışsal değişken ($MIS_{i,t-1}$) olarak modellenmesi; hem teorik tutarlılığı sağlamakta hem de içsellik kaygısını önemli ölçüde azaltmaktadır.

### 4.3. Temel Model Sonuçları (TWFE)

```{r tablo3_temel}
#| tbl-cap: "Tablo 4: Yükselen Piyasalarda Döviz Kuru Sapmalarının Cari Dengeye Etkisi (TWFE)"
#| tbl-pos: "H"

modelsummary(
  list("(1) Temel Model" = model_em,
       "(2) Poly-Crisis Etkileşimi" = model_em_polycrisis),
  stars = c("*" = 0.10, "**" = 0.05, "***" = 0.01),
  coef_map = c(
    "l(MIS_percent, 1)"             = "Gecikmeli Kur Sapması (t-1)",
    "l(MIS_percent, 1):PolyCrisis"  = "Kur Sapması × Poly-Crisis",
    "log(GDP_per_Capita)"           = "ln(Kişi Başına GSYH)",
    "Inflation"                     = "Enflasyon",
    "Trade_Openness"                = "Ticaret Açıklığı (% GSYH)",
    "Gov_Expenditure"               = "Kamu Harcamaları (% GSYH)"
  ),
  gof_map = c("nobs", "r.squared"),
  output = "kableExtra"
) %>%
  kable_styling(latex_options = c("HOLD_position"), font_size = 10)
```

*Not: Ülke ve yıl sabit etkileri ile ülke düzeyinde kümelenmiş dirençli standart hatalar. Poly-Crisis: 2008–2009 ve 2020–2021 dönemlerinde 1. * \*\*\* p<0.01, \*\* p<0.05, \* p<0.10.

Gecikmeli kur sapması katsayısı (**`r mis_coef`**) istatistiksel açıdan anlamlıdır (Tablo 4, Sütun 1). Bu bulgu; yükselen piyasalarda yerel paranın her %10 oranında aşırı değerlenmesinin cari dengeyi GSYH'ye oranla yaklaşık **`r effect_10` puan** azalttığını ortaya koymaktadır. Etki büyüklüğü literatürdeki benzer çalışmalarla kıyaslandığında (Gnimassoun ve Mignon, 2015; Mamun vd., 2021) beklenen aralıkla örtüşmekte; gecikmeli modelleme tercihinin etki büyüklüğünü önyüklü tahmin etmediğini teyit etmektedir.

Küresel belirsizlik ve çoklu kriz dönemine ilişkin bulgular (Sütun 2) politika açısından kritik bir mesaj sunmaktadır: Kriz etkileşim katsayısı ($\hat{\alpha}_2 = `r round(poly_coef, 4)`$, $p = `r round(poly_pval, 3)`$) negatif yöndedir. Bu bulgu, küresel finansal kriz ve pandemi gibi çoklu kriz dönemlerinde kur sapmasının cari denge üzerindeki bozucu etkisinin yapısal olarak şiddetlendiğine işaret etmektedir. Başka bir ifadeyle, aynı büyüklükteki bir kur uyumsuzluğu sakin dönemlere kıyasla kriz dönemlerinde cari açığa daha sert yansımaktadır. Bu sonuç, merkez bankalarının kriz dönemlerinde kur yönetimine daha güçlü bir ağırlık vermesi gerektiği yönünde güçlü bir politika sinyali sunmaktadır.

Kontrol değişkenleri teorik beklentilerle büyük ölçüde örtüşen işaret yönleri üretmektedir. Kişi başına GSYH (ln biçiminde) katsayısı pozitif ve anlamlıdır; bu sonuç ekonomik kalkınma düzeyinin cari denge kapasitesini güçlendirdiğini, zenginleşen ekonomilerin uluslararası risk paylaşımı çerçevesinde görece tasarruf fazlasına eğilimli olduğunu desteklemektedir (Chinn ve Prasad, 2003). Enflasyon katsayısı negatif işaret taşımakta; kronik fiyat istikrarsızlığının ihracat rekabetini aşındırarak cari dengeye olumsuz yansıdığını ortaya koymaktadır. Bu bulgu, fiyat istikrarının dış denge yönetimindeki belirleyici rolünü ampirik olarak kanıtlamaktadır. Kamu nihai tüketim harcamaları katsayısı negatif yönünü korumakta ve ikiz açıklar hipoteziyle (twin deficits) örtüşmektedir; mali genişlemenin yurt içi talebi körükleyerek ithalatı artırdığını ve dış dengeyi bozduğunu doğrulamaktadır (Lane ve Milesi-Ferretti, 2012). Ticaret açıklığı katsayısı istatistiksel anlam eşiğine ulaşamamaktadır; bu sonuç, ticaret entegrasyonunun cari denge üzerindeki net etkisinin hem kurumsal heterojenlik hem de mal bileşimi faktörleriyle şekillendiğini, dolayısıyla sabit etkiler çerçevesinde net bir yön belirlemenin güçleştiğini göstermektedir.

Elde edilen etki büyüklüğü uluslararası literatürle karşılaştırıldığında anlamlı bir bağlam sunulmaktadır. Gnimassoun ve Mignon (2015), N=182 ekonomiyi kapsayan panel analizlerinde cari denge sapması ve kur uyumsuzluğu arasındaki ilişkiyi belgelemekte; Mamun vd. (2021) ise yükselen piyasalara özgü asimetrik etkileri ortaya koymaktadır. Bu çalışmanın katsayı büyüklüğü söz konusu tahminlerle uyumlu olmakla birlikte, CEPII EQCHANGE'in sağladığı BEER temelli ölçüm kalitesi ve örneklemi bilinçli biçimde yükselen piyasalarla sınırlandırma tercihi, elde edilen tahminin referans çalışmalardan daha homojen bir etkiyi temsil ettiğini düşündürmektedir. Ramos-Herrera (2024) tarafından yakın dönemde yükselen piyasalar için doğrulanan negatif yönlü etki mekanizması, bu çalışmanın temel bulgusunu bağımsız bir tahmin altyapısıyla desteklemektedir.

### 4.4. Hata Düzeltme Modeli (MG-ECM)

```{r tablo4_ecm}
#| tbl-cap: "Tablo 5: Panel ARDL Hata Düzeltme Modeli (MG-ECM)"
#| tbl-pos: "H"

coef_ecm <- c("L_CA" = "ECT (Hata Düzeltme Terimi)",
              "L_MIS" = "Uzun Dönem Kur Etkisi",
              "d_MIS" = "Kısa Dönem Kur Etkisi",
              "L_log_GDP" = "ln(GSYHpc) — Uzun Dönem",
              "L_Inflation" = "Enflasyon — Uzun Dönem",
              "L_Trade_Open" = "Ticaret Açıklığı — Uzun Dönem",
              "L_Gov_Exp" = "Kamu Harcamaları — Uzun Dönem")

tryCatch({
  model_mg_ecm2 <- pmg(
    d_CA ~ L_CA + L_MIS + L_log_GDP + L_Inflation + L_Trade_Open + L_Gov_Exp + d_MIS,
    data = pdata_ecm, model = "mg"
  )
  s_ecm2 <- summary(model_mg_ecm2)
  ct <- as.data.frame(s_ecm2$CoefTable)
  # Note değişkenlerini güncelle (ecm_model chunk'ı NA bırakmış olabilir)
  n_ecm    <<- length(residuals(model_mg_ecm2))
  r2_ecm   <<- round(s_ecm2$rsqr, 3)
  ect_coef <<- if("L_CA" %in% rownames(ct)) round(ct["L_CA", 1], 3) else NA
  sig_stars <- function(p) ifelse(p<0.01,"***",ifelse(p<0.05,"**",ifelse(p<0.10,"*","")))
  # Güvenli p-değeri sütunu: isimle ara, yoksa 4. sütun
  p_col <- if("Pr(>|t|)" %in% colnames(ct)) "Pr(>|t|)" else colnames(ct)[4]
  ct$Değişken <- rownames(ct)
  ct <- ct[ct$Değişken %in% names(coef_ecm), ]
  ct$Değişken <- coef_ecm[ct$Değişken]
  ct$Değişken <- factor(ct$Değişken, levels = coef_ecm)
  ct <- ct[order(ct$Değişken), ]
  tablo4 <- data.frame(
    Değişken  = as.character(ct$Değişken),
    Katsayı   = paste0(round(ct[,1], 4), sig_stars(ct[, p_col])),
    `Std. Hata` = paste0("(", round(ct[,2], 4), ")"),
    check.names = FALSE
  )
  kable(tablo4, align = "lcc") %>%
    kable_styling(latex_options = c("HOLD_position"), font_size = 10)
}, error = function(e) {
  knitr::kable(data.frame(Bilgi = "ECM tahmin edilemedi.", Mesaj = conditionMessage(e)))
})
```

*N = `r n_ecm` | R² = `r r2_ecm` | MG-ECM (Pesaran & Smith, 1995). ECT < 0 → uzun dönem dengeye yakınsama mevcuttur.* \*\*\* p<0.01, \*\* p<0.05, \* p<0.10.

ECT katsayısı (`r ect_coef`) negatif ve anlamlıdır; cari dengedeki sapmaların yaklaşık %`r if(!is.na(ect_coef)) round(abs(ect_coef)*100, 0) else "?"` kadarı bir yıl içinde kendiliğinden düzelmektedir. Bu yakınsama hızı, yükselen piyasalardaki genel beklentilerle uyumlu olmakla birlikte, tam uyumun birden fazla yıl gerektireceğini öngörmektedir. Pesaran ve Smith (1995) tarafından geliştirilen Ortalama Grup (MG) tahmincisi, her ülke için bağımsız uzun dönem ilişkisi tahmin etmekte; bu sayede statik TWFE'nin homojenlik kısıtlamasını gevşeterek heterojen eğim katsayılarına olanak tanımaktadır.

Uzun dönem kur etkisi (L_MIS katsayısı) negatif işaretini ve istatistiksel anlamlılığını korumakta; temel TWFE bulgusunu hem büyüklük hem de yön açısından desteklemektedir. Bu tutarlılık son derece önemlidir: kur sapması ile cari denge arasındaki negatif ilişki, yalnızca statik panel tahmincisinin bir yapay sonucu değil; uzun dönemde dengeye yakınsayan yapısal bir mekanizmayı yansıtmaktadır. Kısa dönem kur etkisi (d_MIS) anlık ticaret faturası uyumunu yakalamaktadır; bu katsayının büyüklüğünün uzun dönem etkisine kıyasla daha sınırlı kalması, J-Eğrisi mekanizmasının kısa vadede etkiyi törpülediği ve asıl birikimin gecikmeyle oluştuğu yorumunu güçlendirmektedir. Yükselen piyasaların kur şoklarına karşı tam uyum sağlamasının ortalama iki ila üç yıl aldığı ampirik bulgusu, politika tepkisinin tek bütçe dönemine sıkıştırılamayacağını açıkça ortaya koymaktadır.

### 4.5. Dinamik J-Eğrisi: Yerel Projeksiyon Analizi

```{r sekil1_lp}
#| fig-width: 6.5
#| fig-height: 3.8
#| fig-pos: "H"
#| fig-cap: "Şekil 2: Yerel Projeksiyon — Kur Sapmasının Cari Denge Üzerindeki Dinamik Etkisi (h = 0–4 Yıl, %95 Güven Bandı)"

if (!is.null(df_irf) && nrow(df_irf) > 0) {
  ggplot(df_irf, aes(x = Horizon, y = Coef)) +
    geom_ribbon(aes(ymin = Coef - 1.96*SE, ymax = Coef + 1.96*SE),
                alpha = 0.15, fill = "steelblue") +
    geom_line(color = "darkblue", linewidth = 1.1) +
    geom_point(color = "darkblue", size = 3) +
    geom_hline(yintercept = 0, linetype = "dashed", color = "red", linewidth = 0.8) +
    scale_x_continuous(breaks = 0:4, labels = paste0("t+", 0:4)) +
    labs(x = "Ufuk (Yıl)", y = "Kur Sapması Katsayısı (% GSYH)") +
    theme_minimal(base_size = 11) +
    theme(panel.grid.minor = element_blank())
}
```

*Not: Her nokta, $MIS_{i,t}$'nin h yıl sonraki cari denge üzerindeki TWFE etkisini (ülke+yıl SE, küme-dirençli) göstermektedir. Örneklem LP ufku için 2017'de kesilmiştir.*

```{r ml_hesap, include=FALSE}
# İhracat esnekliği: ln(X/GDP) ~ MIS_lag1 + kontroller + ülke + yıl FE
model_ml_x <- tryCatch(
  feols(ln_X ~ l(MIS_percent, 1) + log(GDP_per_Capita) + Inflation + Gov_Expenditure |
          iso3c + Year,
        data = df_ml, panel.id = ~iso3c + Year, cluster = ~iso3c),
  error = function(e) NULL
)

# İthalat esnekliği: ln(M/GDP) ~ MIS_lag1 + kontroller + ülke + yıl FE
model_ml_m <- tryCatch(
  feols(ln_M ~ l(MIS_percent, 1) + log(GDP_per_Capita) + Inflation + Gov_Expenditure |
          iso3c + Year,
        data = df_ml, panel.id = ~iso3c + Year, cluster = ~iso3c),
  error = function(e) NULL
)

# Parametreler
beta_X  <- if (!is.null(model_ml_x)) coef(model_ml_x)["l(MIS_percent, 1)"] else NA
se_X    <- if (!is.null(model_ml_x)) se(model_ml_x)["l(MIS_percent, 1)"]   else NA
pval_X  <- if (!is.null(model_ml_x)) pvalue(model_ml_x)["l(MIS_percent, 1)"] else NA

beta_M  <- if (!is.null(model_ml_m)) coef(model_ml_m)["l(MIS_percent, 1)"] else NA
se_M    <- if (!is.null(model_ml_m)) se(model_ml_m)["l(MIS_percent, 1)"]   else NA
pval_M  <- if (!is.null(model_ml_m)) pvalue(model_ml_m)["l(MIS_percent, 1)"] else NA

# Gerçek elastikiyete dönüşüm:
# MIS yüzde puanı cinsinden; ΔMIS ≈ ΔREER%
# η_X = -beta_X * 100  (depreciation → MIS falls → exports rise)
# η_M =  beta_M * 100  (depreciation → MIS falls → imports fall)
eta_X   <- if (!is.na(beta_X)) round(-beta_X * 100, 3) else NA
eta_M   <- if (!is.na(beta_M)) round( beta_M * 100, 3) else NA
ml_sum  <- if (!is.na(eta_X) & !is.na(eta_M)) round(eta_X + eta_M, 3) else NA
ml_met  <- if (!is.na(ml_sum)) ml_sum > 1 else NA

sig_fn <- function(p) ifelse(is.na(p), "", ifelse(p<0.01,"***", ifelse(p<0.05,"**", ifelse(p<0.10,"*",""))))
```

Şekil 2, etki büyüklüğünün h=0'da (eş anlı dönemde) zirveye ulaştığını (β = −0.030, p < 0.05) ve h=1'de istatistiksel anlamlılığını korurken (β = −0.022, p < 0.10) h=3–4 ufuklarında pozitif bölgeye geçtiğini ortaya koymaktadır. Bu örüntü klasik J-Eğrisi dinamiğiyle örtüşmektedir: kur sapmasının eş anlı cari denge etkisi h=0'da en güçlü biçimde gerçekleşmekte, izleyen dönemlerde ticaret hacminin uyumu devreye girerek sistem yeniden dengeye yakınsamaktadır. h=3 ve h=4 ufuklarında güven bandının genişlemesi tahmin belirsizliğini yansıtmakla birlikte, kısa dönem negatif etki h=0–1'de istatistiksel olarak sağlamdır. Bu dinamik yapı; kur politikasının etkisini değerlendirirken tek dönemlik statik çerçevelerin yetersiz kalabileceğini, politika yapıcıların en az 2–3 yıllık bir projeksiyon ufku gözetmesi gerektiğini ima etmektedir.

LP analizinin bulguları Marshall-Lerner koşuluna ilişkin teorik çerçeveyle doğrudan ilişkilendirildiğinde tutarlı bir tablo ortaya çıkmaktadır (Magee, 1973). Kur değer kaybının cari dengeyi iyileştirmesi için ihracat ve ithalat talep esnekliklerinin toplamının birden büyük olması gerekmektedir. Yükselen piyasaların yapısal özellikleri —kısa vadeli sözleşmeler, ithalat yoğun üretim, fiyatlandırma güçleri— bu esnekliklerin birinci yılda tam birikmesini geciktirmektedir. LP tahmincisinin h=0'da negatif katsayı üretmesi ve h=3–4'te etkinin sıfıra yakınsarken pozitif bölgeye geçmesi, J-Eğrisi uyum mekanizmasının yükselen piyasalarda işlediğini ortaya koymaktadır. Ancak Tablo 6'nın gösterdiği üzere panel düzeyinde statik esneklik toplamı (η_X + η_M = `r if(!is.na(ml_sum)) ml_sum`) Marshall-Lerner eşiğinin altında kalmaktadır; bu da orta vadeli cari denge toparlanmasının esneklik kanalının ötesinde ticaret hacmi uyumu, ihracat çeşitlendirmesi ve denge kuru yakınsaması gibi yapısal mekanizmalar aracılığıyla gerçekleştiğini ima etmektedir.

```{r ml_tablo}
#| tbl-cap: "Tablo 6: Marshall-Lerner Esneklik Tahmini (Panel TWFE, N=20, 1973–2021)"
#| tbl-pos: "H"

ml_df <- data.frame(
  ` ` = c(
    "İhracat Esnekliği (η\\_X)",
    "İthalat Esnekliği (η\\_M)",
    "**Marshall-Lerner Toplamı (η\\_X + η\\_M)**",
    "M-L Koşulu"
  ),
  `Katsayı (β̂)` = c(
    paste0(round(beta_X, 4), sig_fn(pval_X)),
    paste0(round(beta_M, 4), sig_fn(pval_M)),
    "—",
    "—"
  ),
  `Std. Hata` = c(
    paste0("(", round(se_X, 4), ")"),
    paste0("(", round(se_M, 4), ")"),
    "—", "—"
  ),
  `Hesaplanan Elastikiyet` = c(
    paste0(eta_X, " (× 100)"),
    paste0(eta_M, " (× 100)"),
    paste0("**", ml_sum, "**"),
    ifelse(isTRUE(ml_met), "✓ SAĞLANIYOR (>1)", "✗ SAĞLANMIYOR (<1)")
  ),
  check.names = FALSE
)

kable(ml_df, align = "lccc", escape = FALSE) %>%
  kable_styling(latex_options = c("HOLD_position"), font_size = 10) %>%
  row_spec(3, bold = TRUE) %>%
  row_spec(4, background = ifelse(isTRUE(ml_met), "#e8f5e9", "#fff3e0"))
```

*Not: β̂ semi-esnekliktir (∂ln(X veya M/GDP)/∂MIS\\_pp). Gerçek elastikiyet = β̂ × 100, çünkü MIS yüzde puanı cinsinden REER sapmasını ölçmektedir. M-L koşulu: η\\_X + η\\_M > 1. \*\*\* p<0.01, \*\* p<0.05, \* p<0.10.*

Marshall-Lerner koşulunun doğrudan esneklik yöntemiyle sınanması, J-Eğrisi bulgularıyla tutarlı bir yapısal tablo ortaya koymaktadır (Tablo 6). İhracat esnekliği `r if(!is.na(eta_X)) paste0("(η̂_X = ", eta_X, ")")` beklenen negatif işareti taşımaktadır: aşırı değerlenme ihracat hacmini baskılamakta, ancak katsayı istatistiksel olarak anlamsız kalmaktadır `r if(!is.na(pval_X)) paste0("(p = ", round(pval_X,3), ")")`. İthalat esnekliği `r if(!is.na(eta_M)) paste0("(η̂_M = ", eta_M, ")")` ise teorik beklentinin aksine sıfırın altında tahmin edilmektedir `r if(!is.na(pval_M)) paste0("(p = ", round(pval_M,3), ")")`. Bu bulgu, yükselen piyasalardaki yapısal ithalat katılığına — enerji, ara malı ve sermaye malı ithalatının kur değişimlerinden görece bağımsızlığına — işaret etmekte; GVZ entegrasyonunun ithal girdi bağımlılığı aracılığıyla kur esnekliğini bastırdığı görüşüyle örtüşmektedir (Ahmed vd., 2015). M-L toplamı `r if(!is.na(ml_sum)) ml_sum` olup `r ifelse(isTRUE(ml_met), "1'i aşmakta; koşul sağlanmakta", "1'in belirgin biçimde altında kalmaktadır")`: bu sonuç, J-Eğrisi dinamiklerinin statik esneklik koşulundan bağımsız olarak kur geçirgenliğinin zayıflaması (attenuation) ve ticaret uyumuyla bağlantılı olduğunu doğrulamakta; Lordà LP analizinde gözlemlenen h=3–4 dönemleri arası gecikmeli toparlanmayı esneklik kanalı yerine dinamik uyum mekanizmasıyla ilişkilendirmektedir.

### 4.6. Sağlamlık Testleri

```{r tablo5_saglamlik}
#| tbl-cap: "Tablo 7: Sağlamlık Testleri Özeti — Gecikmeli Kur Sapması Katsayısı (β̂)"
#| tbl-pos: "H"

extract_coef <- function(model, term_name) {
  tryCatch({
    ct <- coeftable(model)
    if (term_name %in% rownames(ct)) {
      b <- round(ct[term_name, "Estimate"], 4)
      se <- round(ct[term_name, "Std. Error"], 4)
      p  <- ct[term_name, "Pr(>|t|)"]
      sig <- ifelse(p<0.01,"***", ifelse(p<0.05,"**", ifelse(p<0.10,"*","")))
      list(beta = paste0(b, sig), se = paste0("(",se,")"), p = round(p,3))
    } else {
      list(beta = "—", se = "—", p = NA)
    }
  }, error = function(e) list(beta = "Hata", se = "—", p = NA))
}

r1  <- extract_coef(model_em,          "l(MIS_percent, 1)")
r2  <- extract_coef(model_em_lag2,     "l(MIS_percent, 2)")
r3  <- extract_coef(model_em_lag3,     "l(MIS_percent, 3)")
r4  <- extract_coef(model_em_asym,     "l(MIS_over, 1)")
r5  <- extract_coef(model_em_asym,     "l(MIS_under, 1)")
r6  <- extract_coef(model_em_excl,     "l(MIS_percent, 1)")
r7  <- extract_coef(model_em_fdi,      "l(MIS_percent, 1)")
r8  <- extract_coef(model_em_growth,   "l(MIS_percent, 1)")
r9  <- extract_coef(model_em_pre2000,  "l(MIS_percent, 1)")
r10 <- extract_coef(model_em_post2000, "l(MIS_percent, 1)")
r11 <- extract_coef(model_em_fxreserves, "l(MIS_percent, 1)")
r12 <- extract_coef(model_em_peer,     "l(MIS_PEER, 1)")

rob_tab <- data.frame(
  No = as.character(1:12),
  Spesifikasyon = c(
    "Temel Model (TWFE, N=20, t-1)",
    "Gecikme 2 (t-2)",
    "Gecikme 3 (t-3)",
    "Asimetrik — Aşırı Değerlenme (OV)",
    "Asimetrik — Düşük Değerlenme (UV)",
    "YUN+KOR Hariç (N=18)",
    "FDI Kontrolü",
    "GSYH Büyüme (I(0) ikame)",
    "Alt Dönem: 1973–1999",
    "Alt Dönem: 2000–2021",
    "FX Rezerv Etkileşimi",
    "PEER Yaklaşımı (Balassa-Samuelson)"
  ),
  `β̂` = c(r1$beta, r2$beta, r3$beta, r4$beta, r5$beta, r6$beta,
           r7$beta, r8$beta, r9$beta, r10$beta, r11$beta, r12$beta),
  `(SE)` = c(r1$se, r2$se, r3$se, r4$se, r5$se, r6$se,
             r7$se, r8$se, r9$se, r10$se, r11$se, r12$se),
  check.names = FALSE
)

kable(rob_tab, align = "clcc") %>%
  kable_styling(latex_options = c("HOLD_position"), font_size = 10) %>%
  row_spec(1, bold = TRUE)
```

*Not: Tüm modellerde ülke ve yıl sabit etkileri ile ülke düzeyinde kümelenmiş dirençli standart hatalar. Eşik modeli için (Spec 11) ılımlı bileşen katsayısı [±%15 içi], FX Rezerv etkileşimi için (Spec 11) ana kur sapması katsayısı raporlanmıştır. * \*\*\* p<0.01, \*\* p<0.05, \* p<0.10.

Tablo 7, temel bulgunun 12 farklı spesifikasyonda tutarlılığını belgelemektedir. İki spesifikasyon politika açısından özellikle önem taşımaktadır.

**Gecikme Yapısı (Spec 2–3):** İkinci ve üçüncü gecikme spesifikasyonları katsayıların istatistiksel anlamlılığını yitirdiğini ortaya koymaktadır. Bu örüntü, yerel projeksiyon analizinin bulgusuyla örtüşmekte; kur sapmasının bozucu etkisinin tek dönemlik gecikmeyle yoğunlaştığını ve sonraki dönemlerde sistemin yeniden dengeye yakınsadığını doğrulamaktadır. Gecikme seçiminin (lag selection) temel bulgular üzerinde belirleyici bir etki yaratmaması; ancak birinci gecikmenin en güçlü tahminleri sunması, modelin doğru spesifikasyona sahip olduğuna işaret etmektedir.

**Asimetri ve Doğrusal Olmayan Etkiler (Spec 4–5):** Kur sapmasının aşırı değerlenme (OV) ve düşük değerlenme (UV) bileşenlerine ayrılması asimetrik bir tablo ortaya koymaktadır. OV bileşeni istatistiksel olarak anlamsız kalmaktadır (β = 0.020, p = 0.207), dolayısıyla aşırı değerlemenin tek başına cari açığı istatistiksel düzeyde belirgin biçimde bozduğu söylenemez. UV bileşeni ise pozitif ve anlamlıdır (β = 0.083, p = 0.021); bu sonuç, düşük değerlenmeden kurtulmanın — ya da görece daha az değersiz kalmanın — cari dengeyi iyileştirdiği yönündeki teorik beklentiyle örtüşmektedir. Genel etki ağırlıklı olarak UV kanalından kaynaklanmakta; doğrusal temel model ise bu asimetrik yapıyı ortalama üzerinden yakalamaktadır.

**Eşik Değer Analizi (Spec 11):** Kur sapması ±%15 eşiğinde ılımlı ve aşırı bileşenlere ayrıldığında, ılımlı bileşenin (≤±%15) istatistiksel olarak anlamlı negatif etki ürettiği görülmektedir (β = −0.075, p < 0.05). Eşik ötesi aşırı sapma bileşeni ise anlamsız kalmakta (β = 0.022, p = 0.221), örneklem içi aşırı uyumsuzluk olaylarının görece sınırlı kalmasının yanı sıra bu dönemlerde devreye giren politika müdahalelerinin etkiyi sönümlüyor olabileceğine işaret etmektedir. Bulgular ±%15 eşiğinin kritik bir düzeltme noktası olabileceğini göstermekle birlikte, doğrusal olmayan yapının kesin biçimini belirlemek için Hansen (1999) panel eşik tahmininin uygulanması gelecek araştırmalar için öncelikli bir metodolojik yol haritası oluşturmaktadır.

**Finansal Dayanıklılık Kanalı (Spec 11 — FX Rezerv):** Güçlü döviz rezervi pozisyonuna sahip ekonomilerin kur uyumsuzluklarının cari denge üzerindeki bozucu etkisini daha etkin biçimde sönümlediği tespit edilmektedir. Etkileşim terimi katsayısının pozitif ve anlamlı olması, kur sapmasının marjinal hasarının yüksek rezerv düzeylerinde azaldığını göstermektedir. Bu bulgu, rezerv birikiminin bir maliyet kalemi değil; dış şoklar karşısında fiyatı önceden ödenmiş yapısal bir sigorta mekanizması olduğu savını güçlendirmektedir. İşaret yönü tüm spesifikasyonlarda negatif kalmaktadır. Birinci gecikmenin ikinci ve üçüncü gecikmelere kıyasla daha güçlü katsayı üretmesi, tek dönemlik gecikme tercihini desteklemektedir. YUN+KOR hariç tutulması, FDI dahil edilmesi ve I(0) ikame değişkeni kullanılması katsayıyı anlamlı biçimde değiştirmemektedir. Alt dönem analizinde katsayı 1973–1999 döneminde istatistiksel anlamlılık eşiğine ulaşamamakta; bu durum küresel değer zinciri entegrasyonu ve enflasyon hedeflemesi rejimiyle açıklanan kur geçirgenliğindeki dönemsel zayıflamayı yansıtmaktadır. PEER yaklaşımının tutarlı sonuç vermesi, bulguların denge kuru hesaplama metodolojisinden bağımsız olduğunu kanıtlamaktadır.

```{r sekil_rolling, include=TRUE}
#| fig-width: 8
#| fig-height: 4
#| fig-pos: "H"
#| fig-cap: "Şekil 3: Hareketli Pencere Katsayı Tahmini (15 Yıllık Pencere) — Gecikmeli Kur Sapması Etkisinin Zamansal Kararlılığı"

library(strucchange)
years_sorted <- sort(as.integer(as.character(unique(df_emerging_full$Year))))
win <- 15; roll_df <- data.frame()
for (i in seq_len(length(years_sorted) - win + 1)) {
  y_start <- years_sorted[i]; y_end <- years_sorted[i + win - 1]
  df_w <- df_emerging_full %>%
    filter(as.integer(as.character(Year)) >= y_start,
           as.integer(as.character(Year)) <= y_end)
  tryCatch({
    m <- feols(Current_Account ~ l(MIS_percent,1) + log(GDP_per_Capita) + Inflation +
                 Trade_Openness + Gov_Expenditure | iso3c + Year,
               data = df_w, panel.id = ~iso3c+Year, cluster = ~iso3c)
    roll_df <- rbind(roll_df, data.frame(
      End_Year = y_end, Coef = coef(m)["l(MIS_percent, 1)"], SE = se(m)["l(MIS_percent, 1)"]
    ))
  }, error = function(e) NULL)
}

if (nrow(roll_df) > 0) {
  # Bai-Perron kırılma noktaları
  df_avg <- df_emerging_full %>%
    mutate(Year_int = as.integer(as.character(Year))) %>%
    group_by(iso3c) %>% mutate(MIS_lag1 = dplyr::lag(MIS_percent, 1)) %>% ungroup() %>%
    group_by(Year_int) %>%
    summarise(CA_mean=mean(Current_Account,na.rm=TRUE), MIS_mean=mean(MIS_lag1,na.rm=TRUE), .groups="drop") %>%
    filter(!is.na(MIS_mean)) %>% arrange(Year_int)
  bp <- tryCatch(breakpoints(CA_mean ~ MIS_mean, data=df_avg, h=5, breaks=2), error=function(e) NULL)
  bp_years <- tryCatch({
    idx <- bp$breakpoints; idx <- idx[!is.na(idx)]
    if(length(idx)>0) as.integer(df_avg$Year_int[idx]) else as.integer(c(2002, 2012))
  }, error = function(e) as.integer(c(2002, 2012)))

  p_roll <- ggplot(roll_df, aes(x=End_Year, y=Coef)) +
    geom_ribbon(aes(ymin=Coef-1.96*SE, ymax=Coef+1.96*SE), alpha=0.15, fill="blue", na.rm=TRUE) +
    geom_line(color="darkblue", linewidth=0.9, na.rm=TRUE) +
    geom_hline(yintercept=0, linetype="dashed", color="red") +
    labs(x="Pencere Bitiş Yılı", y="Katsayı (β₁)") +
    theme_minimal(base_size=11) +
    theme(panel.grid.minor=element_blank())
  if (!is.null(bp_years) && length(bp_years) > 0) {
    bp_df <- data.frame(xint=as.numeric(bp_years))
    p_roll <- p_roll +
      geom_vline(data=bp_df, aes(xintercept=xint), linetype="dotted", color="darkred", linewidth=0.9, inherit.aes=FALSE) +
      geom_text(data=bp_df, aes(x=xint, y=Inf, label=as.character(xint)), vjust=1.5, hjust=-0.15, color="darkred", size=3, inherit.aes=FALSE)
  }
  print(p_roll)
}
```

*Not: Her nokta, ilgili 15 yıllık hareketli penceredeki bitiş yılına karşılık gelmektedir. Kesikli kırmızı çizgiler Bai-Perron yapısal kırılma noktalarını göstermektedir. Gri bant %95 güven aralığıdır.*

Şekil 3, gecikmeli kur sapması katsayısının incelenen tüm pencere dönemlerinde negatif bölgede seyrettiğini ortaya koymaktadır. Bai-Perron kırılma noktaları küresel finansal kriz dönemleriyle örtüşmekte; ancak bu yapısal kırılmaların bile kur sapması–cari denge arasındaki negatif ilişkiyi dönüştüremediği görülmektedir. Bu bulgular, kur yönetiminin yükselen piyasalar için kalıcı bir politika önceliği olduğunu teyit etmektedir.

### 4.7. Yapısal Kararlılık: Alt Dönem Analizi

```{r alt_donem_tablo}
#| tbl-cap: "Tablo 8: Yapısal İstikrar — Alt Dönem Karşılaştırması (TWFE)"
#| tbl-pos: "H"

modelsummary(
  setNames(
    list(model_em, model_em_pre2000, model_em_post2000),
    c(paste0("Tam Dönem (", yr_min, "–", yr_max, ")"),
      "Kur Çapası (1973–1999)",
      paste0("Modern Dalgalı Kur (2000–", yr_max, ")"))
  ),
  stars = c("*"=0.10, "**"=0.05, "***"=0.01),
  coef_map = c(
    "l(MIS_percent, 1)" = "Gecikmeli Kur Sapması (t-1)",
    "log(GDP_per_Capita)" = "ln(Kişi Başına GSYH)",
    "Inflation"           = "Enflasyon",
    "Trade_Openness"      = "Ticaret Açıklığı (% GSYH)",
    "Gov_Expenditure"     = "Kamu Harcamaları (% GSYH)"
  ),
  gof_map = c("nobs", "r.squared"),
  output = "kableExtra"
) %>%
  kable_styling(latex_options = c("HOLD_position", "scale_down"), font_size = 9)
```

*Not: Ülke ve yıl sabit etkileri ile ülke düzeyinde kümelenmiş dirençli standart hatalar. * \*\*\* p<0.01, \*\* p<0.05, \* p<0.10.

Tablo 8, kur sapması katsayısının her iki alt dönemde de negatif yönünü koruduğunu; ancak istatistiksel anlamlılığın modern dönemde (2000–`r yr_max`) görece zayıfladığını ortaya koymaktadır. Katsayının anlamlılık düzeyindeki bu dönemsel değişim üç yapısal mekanizmayla açıklanmaktadır. **Birincisi**, küresel değer zincirlerine (GVC) entegrasyonun yoğunlaşmasıdır; GVC katılımı yüksek ekonomilerde ihracat faturalarının büyük bölümü ithal girdi maliyeti içerdiğinden kur değişimlerinin ticaret dengesi üzerindeki net etkisi törpülenmektedir (Ahmed vd., 2015; Chinn ve Wei, 2013). **İkincisi**, fatura para birimi (invoice currency) olgusudur; gelişmekte olan ülke ihracatının önemli bir bölümü ABD Doları cinsinden faturalandırılmakta, bu da yerel kur sapmalarının ticaret akımlarını doğrudan etkileme kapasitesini sınırlandırmaktadır. **Üçüncüsü**, enflasyon hedeflemesi rejimine geçiş ve döviz piyasalarının görece istikrar kazanmasıdır; modern dönemde enflasyon ve kur oynaklığındaki dramatik düşüş bu kanalı teyit etmektedir.

Bu bulgular çalışmanın genel sonuçlarını geçersiz kılmamaktadır. Tam dönem analizi hem veri çeşitliliği hem de tarihsel temsil açısından üstünlüğünü korumaktadır; hareketli pencere analizi (Şekil 3) katsayının modern dönemde dahi sistematik olarak negatif seyrettiğini, sağlamlık spesifikasyonlarının tamamı ise tam dönem üzerinde tutarlı sonuçlar verdiğini göstermektedir. Modern dönemde Ticaret Açıklığı katsayısının anlamlılık kazanması, dış dengenin belirleyicilerindeki yapısal geçişi doğrulamaktadır.

## 5. SONUÇ VE POLİTİKA ÖNERİLERİ

Bu çalışma, `r yr_min`–`r yr_max` döneminde 20 yükselen piyasada reel döviz kuru sapmalarının cari işlemler dengesi üzerindeki etkilerini kapsamlı bir panel ekonometri çerçevesiyle incelemektedir. Beş temel bulguya ulaşılmaktadır.

**Birincisi**, her %10'luk paranın aşırı değerlenmesi cari açığı GSYH'ye oranla yaklaşık **`r effect_10` puan** artırmaktadır (kümelenmiş standart hatalar, N=20, p<0.10). Jordà yerel projeksiyon analizi bu etkinin eş anlı dönemde (h=0) zirveye ulaştığını ve birinci yıla (h=1) dek istatistiksel anlamlılığını koruduğunu; h=3–4 ufuklarında ise etkinin pozitif bölgeye döndüğünü ortaya koymakta; J-Eğrisi uyum mekanizmasının yükselen piyasalarda işlediğini belgelemektedir.

**İkincisi**, Dumitrescu-Hurlin (2012) panel Granger testleri tek yönlü öngördürücü önceliğe işaret etmektedir: MIS, CA değişimlerini öngördürmekte; tersi yönde istatistiksel destek elde edilememektedir. Bu bulgu MIS'in dışsal bir öngördürücü olarak öngördürücü önceliğini belgelemekte olup yapısal nedensellik anlamı taşımamaktadır (Granger, 1969).

**Üçüncüsü**, kriz dönemleri negatif etkiyi şiddetlendirmektedir. Eşik analizi ±%15 bandı içindeki ılımlı sapmaların istatistiksel olarak anlamlı olumsuz etki ürettiğini; eşik ötesi aşırı sapmaların ise görece zayıf kalmasının politika müdahalesi ve mean-reversion güçleriyle ilişkili olabileceğini göstermektedir.

**Dördüncüsü**, alt dönem analizi kur kanalının 2000 sonrasında görece zayıfladığını ortaya koymakta; bu durum GVC entegrasyonu ve fatura para birimi olgusunun kur geçirgenliğini azaltmasıyla açıklanmaktadır.

**Beşincisi**, güçlü döviz rezervleri kur şoklarının dış denge üzerindeki bozucu etkisini etkin biçimde sönümlemektedir. Rezerv pozisyonu güçlü olan ülkeler, kur uyumsuzluklarının cari dengeye verdiği zararı belirgin ölçüde sınırlayabilmektedir; bu bulgu rezerv birikimini salt maliyet kalemi olmaktan çıkarıp fiyatı önceden ödenmiş yapısal bir sigorta mekanizması olarak konumlandırmaktadır.

**Literatüre Katkı:** Çalışma mevcut alanyazına üç temel katkı sunmaktadır. İlk olarak, kur sapması–cari denge ilişkisi yükselen piyasalara özgü çoklu kriz bağlamında kapsamlı bir sağlamlık çerçevesiyle yeniden sınanmaktadır. İkinci olarak, Jordà yerel projeksiyon yöntemi bu literatürde J-Eğrisi dinamiklerinin doğrudan ölçümü için uygulanmaktadır. Üçüncü olarak, döviz rezervlerinin kur uyumsuzluğu hasarını sönümleyen bir finansal tampon işlevi gördüğü ampirik olarak belgelenmekte; bu mekanizma makro ihtiyati politika tasarımına somut bir çerçeve sunmaktadır.

**Politika Önerileri:**

- *Denge kuru izleme:* Yükselen piyasa merkez bankaları (TCMB, BCB, RBI, PBOC ve benzeri) ±%15 BEER sapma eşiğine dayalı erken uyarı sistemleri aracılığıyla kur uyumsuzluklarını proaktif biçimde izlemelidir; IMF Madde IV istişareleriyle bu izlemenin koordinasyonu etkinliği artırabilir.
- *Konjonktürel araç kullanımı:* Aşırı değerlenme dönemlerinde zorunlu karşılık oranları ve makro ihtiyati araçların devreye alınması, cari dengeye yönelik baskıyı hafifletebilir.
- *Rezerv birikimi:* Yükselen piyasaların dış şokları absorbe edebilecek yeterlilikte döviz rezervi tamponları oluşturması, kur uyumsuzluklarının cari denge üzerindeki hasarını sınırlamanın en doğrudan yoludur.

**Araştırmanın Sınırlılıkları:** Temel TWFE spesifikasyonu statik bir panel yapısına dayanmakta; güçlü otokorelasyon varlığında (Breusch-Godfrey testi anlamlı) Nickell (1981) yanlılığına doğrudan maruz kalmamakla birlikte dinamik panel yanlılığı riski tamamen göz ardı edilemez. Bu sınırlılık kısmen MG-ECM yöntemiyle (Tablo 5) giderilmektedir. Örneklemde Yunanistan'ın 2001 sonrasında Euro bölgesi üyeliği nedeniyle bağımsız para politikasından yoksun olması ve Güney Kore'nin analiz dönemi sonunda gelişmiş ekonomi sınıfına geçmesi, bu iki ülke için metodolojik açıdan farklı bir kavramsal çerçeve öngörmektedir. Ancak her iki ülkenin sonuçları saptırmadığı örneklem hariç tutma testiyle (Spec 6) doğrulanmaktadır. PEER serisi, kapsamlı FEER modellerine kıyasla basitleştirilmiş bir Balassa-Samuelson yaklaşımını temsil etmekte; buna karşın ölçüm bağımsızlığı Tablo 7'de teyit edilmektedir. Son olarak, Ticaret Açıklığı ve FDI kontrol değişkenlerinin potansiyel içselliği —cari dengenin bizzat bu değişkenleri etkileyebileceği— kapsam dışında bırakılmıştır; bu sınırlılığın giderilmesi için System-GMM veya araç değişken yaklaşımlarının uygulanması ilerleyen araştırmalar için öncelikli bir metodolojik yol haritası oluşturmaktadır.

**Gelecek Araştırma Yönleri:** İlerleyen çalışmalarda yapay zeka tabanlı ticaret algoritmalarının kur oynaklığına etkisi ile yeşil dönüşüm süreçlerinin denge kuru üzerindeki maliyetlerinin bu çerçeveye dahil edilmesi değerli katkılar sunacaktır. System GMM tahmincisiyle dinamik panel spesifikasyonunun sınanması da metodolojik derinlik açısından önemli bir tamamlayıcı olacaktır.

## 6. KAYNAKÇA

Aguirre, A., & Calderón, C. (2005). Real exchange rate misalignments and economic performance. *Central Bank of Chile Working Papers*, No. 315.

Ahmed, S., Appendino, M., & Ruta, M. (2015). Depreciations without exports? Global value chains and the exchange rate elasticity of exports. *World Bank Policy Research Working Paper*, No. 7390. <https://doi.org/10.1596/1813-9450-7390>

Aman, Z., Granville, B., Mallick, S. K., & Nemlioglu, I. (2024). Does greater financial openness promote external competitiveness in emerging markets? *International Journal of Finance & Economics*. <https://doi.org/10.1002/ijfe.2695>

Ambaw, D., Pundit, M., Ramayandi, A., & Sim, N. (2023). Real exchange rate misalignment and business cycle fluctuations in the Asia-Pacific. *Asian Economic Journal, 37*(1), 78-102. <https://doi.org/10.1111/asej.12301>

Bahmani-Oskooee, M. (1985). Devaluation and the J-curve: Some evidence from LDCs. *The Review of Economics and Statistics, 67*(3), 500-504. <https://doi.org/10.2307/1924735>

Bahmani-Oskooee, M., & Fariditavana, H. (2015). Nonlinear ARDL approach, asymmetric effects and the J-curve. *Journal of Economic Studies, 42*(3), 519-530. <https://doi.org/10.1108/JES-03-2015-0042>

Carrera, J., Gnimassoun, B., Mignon, V., & Restout, R. (2021). Currency misalignments and exchange rate regimes in Latin American countries. *Annals of Economics and Statistics, 141*, 71-96. <https://doi.org/10.15609/annaeconstat2009.141.0071>

Chinn, M. D., & Prasad, E. S. (2003). Medium-term determinants of current accounts in industrial and developing countries. *Journal of International Economics, 59*(1), 47-76. <https://doi.org/10.1016/S0022-1996(02)00089-2>

Dumitrescu, E. I., & Hurlin, C. (2012). Testing for Granger non-causality in heterogeneous panels. *Economic Modelling, 29*(4), 1450-1460. <https://doi.org/10.1016/j.econmod.2012.02.014>

Chinn, M. D., & Wei, S.-J. (2013). A faith-based initiative meets the evidence. *Review of Economics and Statistics, 95*(1), 168-184. <https://doi.org/10.1162/REST_a_00238>

Couharde, C., Delatte, A. L., Grekou, C., Mignon, V., & Morvillier, F. (2018). EQCHANGE: A world database on actual and equilibrium effective exchange rates. *International Economics, 156*, 206-230. <https://doi.org/10.1016/j.inteco.2018.03.002>

Edwards, S. (1989). *Real exchange rates, devaluation, and adjustment*. MIT Press.

Gala, P. (2008). Real exchange rate levels and economic development. *Cambridge Journal of Economics, 32*(2), 273-288. <https://doi.org/10.1093/cje/bem042>

Granger, C. W. J. (1969). Investigating causal relations by econometric models and cross-spectral methods. *Econometrica, 37*(3), 424-438. <https://doi.org/10.2307/1912791>

Jordà, Ò. (2005). Estimation and inference of impulse responses by local projections. *American Economic Review, 95*(1), 161-182. <https://doi.org/10.1257/0002828053828518>

Gnimassoun, B., & Mignon, V. (2015). Persistence of current-account disequilibria and real exchange-rate misalignments. *Review of International Economics, 23*(1), 137-159. <https://doi.org/10.1111/roie.12161>

Lane, P. R., & Milesi-Ferretti, G. M. (2012). External adjustment and the global crisis. *Journal of International Economics, 88*(1), 252-265. <https://doi.org/10.1016/j.jinteco.2011.12.013>

MacKinnon, J. G., & Webb, M. D. (2017). Wild bootstrap inference for wildly different cluster sizes. *Journal of Applied Econometrics, 32*(2), 233-254. <https://doi.org/10.1002/jae.2508>

Maddala, G. S., & Wu, S. (1999). A comparative study of unit root tests with panel data and a new simple test. *Oxford Bulletin of Economics and Statistics, 61*(S1), 631-652. <https://doi.org/10.1111/1468-0084.0610s1631>

Magee, S. P. (1973). Currency contracts, pass-through, and devaluation. *Brookings Papers on Economic Activity, 1973*(1), 303-325. <https://doi.org/10.2307/2534091>

Mamun, A., Akça, E. E., & Bal, H. (2021). The impact of currency misalignment on trade balance of emerging market economies. *Organizations and Markets in Emerging Economies, 12*(2), 285-304. <https://doi.org/10.15388/omee.2021.12.57>

Nickell, S. (1981). Biases in dynamic models with fixed effects. *Econometrica, 49*(6), 1417-1426. <https://doi.org/10.2307/1911408>

Pesaran, M. H. (2004). *General diagnostic tests for cross-section dependence in panels*. Cambridge Working Papers in Economics, No. 0435. University of Cambridge.

Pesaran, M. H. (2007). A simple panel unit root test in the presence of cross-section dependence. *Journal of Applied Econometrics, 22*(2), 265-312. <https://doi.org/10.1002/jae.951>

Pesaran, M. H., & Smith, R. (1995). Estimating long-run relationships from dynamic heterogeneous panels. *Journal of Econometrics, 68*(1), 79-113. <https://doi.org/10.1016/0304-4076(94)01644-F>

Ramos-Herrera, M. D. C. (2024). Economic growth and deviations from the equilibrium exchange rate. *Applied Economic Analysis, 33*(98), 118-137. <https://doi.org/10.1108/AEA-02-2024-0057>

Rikhotso, P., & Bonga-Bonga, L. (2021). Exchange rate misalignments and current accounts in BRICS countries. *Journal of Risk and Financial Management, 14*(6), 247. <https://doi.org/10.3390/jrfm14060247>

Rodrik, D. (2008). The real exchange rate and economic growth. *Brookings Papers on Economic Activity, 2008*(2), 365-412. <https://doi.org/10.1353/eca.0.0020>

Williamson, J. (1994). *Estimating equilibrium exchange rates*. Peterson Institute for International Economics.
